【裁判字號】    98,簡上,74
【裁判日期】    981110
【裁判案由】    違反台灣地區與大陸地區人民關係條例
【裁判全文】
台灣屏東地方法院刑事判決      98年度簡上字第74號
公  訴  人  臺灣屏東地方法院檢察署檢察官
上  訴  人即
被      告  乙○○
上列上訴人即被告因違反台灣地區與大陸地區人民關係條例案件
，不服台灣屏東地方法院97年度簡字第2279號中華民國97年12月
31日第一審簡易判決（聲請簡易判決處刑案號97年度偵字第7034
號），提起上訴，本院管轄之第二審合議庭判決如下：
    主  文
上訴駁回。
    事  實
一、甲○○並無結婚真意，為使大陸地區人民取得主管機關即內
    政部警政署入出境管理局（嗣其業務已移編至內政部移民署
    ，下簡稱境管局）許可以進入臺灣地區，竟基於使大陸地區
    人民非法進入臺灣地區及行使使公務員登載不實事項於職務
    上所掌公文書之概括犯意，透過與之有共同犯意聯絡之乙○
    ○仲介並約定報酬為新臺幣（下同）8 萬元，於民國91年3
    月22日，在大陸地區福建省三明市，與有意來臺工作而與渠
    2人就上開行使公務員登載不實事項於職務上所掌公文書有
    概括犯意聯絡之大陸地區女子樂金姬辦理結婚登記，取得該
    市公證處核發之結婚證明書後，旋於同年4 月8 日持上開結
    婚證明書向財團法人海峽交流基金會（下稱海基會）辦理驗
    證，同年月9日持上開結婚證明書及海基會出具之驗證證明
    書轉往屏東縣林邊鄉戶政事務所，填具結婚登記申請書辦理
    結婚登記，致該管公務員將甲○○與樂金姬結婚之不實事項
    ，登載於職務上所掌之戶籍登記公文書上，足生損害於戶政
    資料管理之正確性，進而於同日持上開戶籍謄本至屏東縣政
    府警察局東港分局林邊派出所向承辦警員行使，並由甲○○
    自任保證人而填具「大陸地區人民進入臺灣地區保證書」，
    以配偶名義為樂金姬辦理來臺探親申請，而由不知情之該所
    警員為其對保核章，旋由甲○○於同年月10日持該戶籍謄本
    ，連同上開大陸地區結婚證明書、海基會認證證明、大陸地
    區人民進入臺灣地區保證書等文件，向境管局申請以探親名
    義入境臺灣地區而行使之，經該局實質審核後，誤發給樂金
    姬中華民國臺灣地區旅行證，使樂金姬得以於同年6月12日
    非法入境臺灣地區，乙○○並自甲○○處先後取得報酬共計
    7萬4000元。樂金姬嗣因逾期居留為警查獲後，於95年4月6
    日遭強制出境。嗣經員警清查大陸來台配偶居留情形之際，
    循線查獲上情。
二、案經屏東縣政府警察局東港分局移送臺灣屏東地方法院檢察
    署檢察官偵查起訴。
    理  由
一、訊據被告對於上揭犯罪事實，矢口否認，辯稱：伊有借錢給
    甲○○，但是並無交付報酬與甲○○，之後樂金姬曾在伊住
    處居住二個月，後來下落不明云云。經查：共同被告甲○○
    於偵查中證稱：伊係透過乙○○介紹與樂金姬認識，當初約
    定人頭老公報酬係8 萬元，惟乙○○僅給付伊7 萬4000 元
    ，伊並未與樂金姬同居，亦無發生性行為，在臺灣並無辦喜
    事，亦無宴客，樂金姬來台後，係乙○○載出去，居住在乙
    ○○經營之卡拉OK店，之後去向伊並不清楚等語，證人甲○
    ○於本院審理中復為相同之證述，益徵甲○○僅係為賺取乙
    ○○交付之報酬，而與樂金姬虛偽結婚甚明。此外復有結婚
    公證書、海基會認證書、結婚登記申請書、大陸地區人民進
    入臺灣地區保證書、大陸地區人民進入臺灣地區旅行證申請
    書、甲○○之旅客入出境記錄查詢、大陸地區人民資訊管理
    系統基本資料查詢、大陸地區人民明細資料報表、大陸地區
    人民行方不明資料報表、戶籍謄本各1 份附卷可參，本案事
    證明確，被告犯行洵堪認定，應依法論科。
二、按行為後法律有變更者，適用行為時之法律。但行為後之法
    律有利於行為人者，適用最有利於行為人之法律。刑法第2
    條第1項定有明文。又比較時應就罪刑有關之共犯、未遂犯
    、想像競合犯、牽連犯、連續犯、結合犯，以及累犯加重、
    自首減輕暨其他法定加減原因（如身分加減）與加減例等一
    切情形，綜其全部罪刑之結果而為比較（最高法院95年度第
    8次刑事庭會議決議參照）。茲以：
(一)被告乙○○行為後，臺灣地區與大陸地區人民關係條例第79條
  第1 項於92年10月29日修正公布，並自92年12月31日施行，將
  修正前同法第79條第1 項：「違反第15條第1 款規定者，處5
  年以下有期徒刑、拘役或科或併科新臺幣50萬元以下罰金。」
  之規定，修正為「違反第15條第1款規定者，處1年以上7年以
  下有期徒刑，得併科新臺幣1百萬元以下罰金。」顯以修正前
  之臺灣地區與大陸地區人民關係條例第79條第1 項之規定對其
  較為有利。
(二)被告行為後，於94年2 月2 日公布並於95年7 月1 日施行之修
  正刑法第33條第5 款規定「罰金：新臺幣1,00 0元以上，以百
  元計」，與修正前條款規定「罰金：1 元以上」二者規定顯有
  不同，而經比較之結果，又以修正前刑法第33條第5 款之規定
  對被告等較為有利，故本件有關刑法第216 條、第214 條及臺
  灣地區與大陸地區人民關係條例第79條第1 項法定罰金刑最低
  額部分，應以適用修正前刑法第33條第5 款對被告較為有利。
(三)被告行為後，刑法第28條共犯、第55條後段有關「犯一罪而其
  方法或結果之行為犯他罪名」之牽連犯及第56條有關「連續數
  行為而犯同一之罪名者，以一罪論。但得加重其刑至二分之一
  。」之規定，業經修正、刪除，於94年2 月2 日經總統公布，
  並自95年7 月1 日起施行。關於共犯之規定，修正後刑法第28
  條係將舊法「實施」修正為「實行」，修正後僅共同實行犯罪
  行為始成立共同正犯，經比較適用之結果，於被告並無有利或
  不利之別；又關於牽連犯部分，按牽連犯之犯罪行為及法益之
  侵害均係複數，修正前刑法所定牽連犯之數行為，於本案之情
  形依修正後刑法規定須數罪併罰，故以修正前刑法第55條規定
  ，對於行為人較為有利；至連續犯部分，此刪除雖非犯罪構成
  要件之變更，但顯已影響行為人刑罰之法律效果，自屬法律有
  變更。按連續犯本質上應屬數罪，僅係基於訴訟經濟或責任吸
  收原則之考量，而論以一罪，並加重其刑至二分之一。刑法修
  正後將連續犯規定刪除，致修正後刑法已無連續犯規定可資適
  用，原連續數行為，須以數罪併罰。修正前後，就被告之行為
  ，顯有一次評價與多次評價之別，亦以修正前之規定，較有利
  於被告。綜上比較新舊法適用情形，顯以適用修正前之規定對
  被告較有利，自應依修正後刑法第2 條第1 項前段之規定，適
  用修正前刑法第28條、第55條後段之規定。
(四)被告行為後，刑法第41條第1 項前段關於易科罰金之折算標準
  已由舊法之銀元100 元、200 元、300 元，修正為新臺幣1000
  元、2000元、3000元，因修正後之規定將折算標準提高，並非
  較有利於被告，是關於諭知易科罰金折算標準部分，亦應適用
  修正前之刑法規定。
三、按臺灣地區與大陸地區人民關係條例處罰使大陸地區人民非
    法進入臺灣地區罪，凡非經合法手續進入者皆包含之。如以
    徒具外觀合法形式之假結婚，規避對於大陸地區人民進入臺
    灣地區之管制，仍屬非法進入，非以偷渡者為限（最高法院
    96年度臺上字第7218號判決參照）。是核被告乙○○所為，
    係犯修正前臺灣地區與大陸地區人民關係條例第79條第1項
    使大陸地區人民非法進入臺灣地區罪及刑法第216 條、第21
    4 條行使使公務員登載不實公文書罪。被告乙○○與甲○○
    就所犯使大陸地區人民非法進入臺灣地區罪部分，有犯意聯
    絡及行為分擔；被告甲○○、乙○○就所犯行使使公務員登
    載不實之文書罪部分，與樂金姬有犯意聯絡及行為分擔，均
    應論以共同正犯。被告與甲○○、樂金姬以假結婚並申辦結
    婚登記，使承辦公務員將結婚之不實事項登載於戶籍登記公
    文書，並持以行使之行為，係犯刑法第216 條、第214 條之
    行使使公務員登載不實公文書罪，又使公務員登載不實之低
    度行為，均為嗣後行使上開不實登載公文書之高度行為所吸
    收，均不另論罪。被告推由甲○○先後2 次向警員及向境管
    局行使使公務員登載不實之公文書犯行，時間緊接，所犯為
    構成要件相同之罪，顯係基於概括犯意反覆為之，為連續犯
    ，均應依修正前刑法第56條之規定，論以一罪，並加重其刑
    。被告乙○○所犯上開共同連續行使使公務員登載不實之公
    文書及違反不得使大陸地區人民非法進入臺灣地區之規定2
    罪間有方法、目的之牽連關係，應依修正前刑法第55條後段
    牽連犯之規定，從一重依修正前臺灣地區與大陸地區人民關
    係條例第79條第1 項之使大陸地區人民非法進入臺灣地區罪
    處斷。
四、原審審酌被告以假結婚、行使使公務員登載不實之公文書之
    方式使中國人前來台灣工作，造成社會安全之危害並影響我
    國勞工之就業權益、妨害公文書內容之真實性，惡性非輕，
    矢口否認犯行，犯後態度不佳等一切情狀，依刑事訴訟法第
    449 條第1 項前段、第454 條第2 項，修正前臺灣地區與大
    陸地區人民關係條例第79條第1 項，刑法第11條前段、第2
    條第1 項前段、第216 條、第214 條，修正前刑法第28條、
    第55條、第41條第1 項前段，罰金罰鍰提高標準條例第1條
    前段，廢止前罰金罰鍰提高標準條例第2 條，現行法規所定
    貨幣單位折算新台幣條例第2 條，中華民國九十六年罪犯減
    刑條例第2 條第1 項第3 款、第7 條之規定，逕以簡易判決
    處有期徒刑6 月，並減刑為有期徒刑3 月，及諭知易科罰金
    之折算標準，其認事用法，均無不合，量刑亦屬妥適。被告
    上訴意旨空言指摘原審判決不當，顯無理由，應予駁回。
據上論斷，應依刑事訴訟法第455 條之1 第1 項、第3 項、第
368 條，判決如主文。
本案經檢察官任亭到庭執行職務。
中    華    民      國      98    年  11    月   10   日
                    刑事第五庭
                              審判長法  官    石家禎
                                    法  官    陳秀慧
                                    法  官    程士傑
以上正本證明與原本無異。
不得上訴。
中    華    民      國      98    年  11    月   10   日
                                    書記官    林鴻仁


司法院資訊處製作；財團法人民間司法改革基金會備份。
